【裁判字號】    99,訴,1998
【裁判日期】    991231
【裁判案由】    債務人異議之訴
【裁判全文】
臺灣高雄地方法院民事判決              99年度訴字第1998號
原      告  許東楨
            許宏地
            龔許燕
            許圓
            許馨方
            許利
前列六人共同
訴訟代理人  楊偉聖律師
被      告  高雄縣林園鄉農會
法定代理人  黃昭順
訴訟代理人  李明暢
上列當事人間債務人異議之訴事件，本院於民國99年12月20日言
詞辯論終結，判決如下：
    主      文
本院九十九年度司執字第八０二四八號返還消費借貸款強制執行
事件，就附表所示之本金、利息及違約金請求部分之強制執行程
序，應予撤銷。
原告其餘之訴駁回。
訴訟費用由被告負擔五分之三，餘由原告負擔。
    事實及理由
一、原告主張：伊等之被繼承人許懇於民國70年4 月8 日向被告
    借貸新台幣（下同）40萬元，並由訴外人劉黃玉簪擔任連帶
    保證人，嗣該債務屆期未償，經被告以本院76年度訴字第12
    74號民事確定判決為執行名義聲請強制執行，經本院78年度
    執字第1407號執行事件以執行無效果而核發債權憑證（下稱
    系爭債權憑證），嗣被告持系爭債權憑證為執行名義再為執
    行時，並未實際查明許懇是否生存或有無財產可供執行，而
    僅於債權憑證所載債權利息5 年請求權時效屆滿前，以債務
    人無財產可供執行為由聲請對許懇強制執行以中斷時效，惟
    許懇已於80年3 月3 日死亡，伊等均不知被告有此債權關係
    存在，被告亦從未向伊等繼承人提出請求，故被告先後於83
    年、88年、93年及98年間以系爭債權憑證對已死亡之許懇提
    出請求，而非對伊等請求，該執行之聲請對伊等自不生時效
    中斷之效力，是被告於許懇死亡18年後始提出繼承系統表主
    張伊等基於繼承關係應繼承許懇之債務，而聲請本院以99年
    度司執字第80248 號強制執行事件（下稱系爭執行事件）執
    行原告之財產，其債權已罹於15年時效而消滅，而債權本金
    既罹於時效，利息債權更應罹於5 年時效而消滅，為此，爰
    依強制執行法第14條規定，提起本件訴訟。並聲明：本院99
    年度司執字第80248 號強制執行事件所為之強制執行程序應
    予撤銷。
二、被告則以：伊前於83年、88年、93年及98年間持系爭債權憑
    證聲請強制執行，均無撤回聲請或遭執行法院駁回之情事，
    故債權效力因每次請求執行而中斷，時效當均重行起算，而
    原告既未否認許懇之債務，系爭債權憑證之執行名義為民事
    確定終局判決，故除當事人外對於訴訟繫屬後為當事人之繼
    受均有效力，是原告並無消滅或妨礙被告請求之事由存在。
    縱認原告主張為有理由，但於債務人為時效抗辯前，其利息
    及違約金債權仍陸續發生，與原本請求權各自獨立，消滅時
    效亦分別起算，原本請求權雖已罹於時效，伊仍得請求原告
    起訴前5 年內未罹於時效已發生之利息及違約金等語，資為
    抗辯。並聲明：原告之訴駁回。
三、兩造不爭執之事項：
  (一)許懇於70年4 月8 日邀同劉黃玉簪為連帶保證人向被告借貸
    40萬元，因該債務屆期未償，被告於78年間乃以本院76年度
    訴字第1274號民事確定判決為執行名義聲請強制執行，經本
    院78年執字第1407號執行事件以執行無效果而核發系爭債權
    憑證，被告嗣先後於83年、88年、93年及98年間以系爭債權
    憑證對已死亡之許懇及劉黃玉簪聲請強制執行，並均以債務
    人無財產可供執行為由聲請逕行核發債權憑證。
  (二)許懇於80年3 月3 日死亡，原告等繼承人均未辦理拋棄或限
    定繼承。
  (三)被告於99年間持系爭債權憑證首次向原告聲請強制執行，經
    本院以99年度司執字第80248 號強制執行事件受理在案，系
    爭執行事件所請求之債權為383,133 元及自75年9 月4 日起
    至清償日止，按年息16％計算之利息，及按上開利率20％計
    算之違約金。系爭執行程序尚未終結。
四、本件之爭點：被告對原告之請求權是否已罹於時效？原告提
    起本件異議之訴是否有理由？
  (一)按強制執行程序，除本法有規定外，準用民事訴訟法之規定
    ，強制執行法第30條之1 定有明文。又有權利能力者，有當
    事人能力，民事訴訟法第40條第1 項定有明文，而人之權利
    能力，始於出生，終於死亡，為民法第6 條所明定。故強制
    執行程序之當事人，須有權利能力，始有執行當事人能力。
    查被告取得本院76年度訴字第1274號民事確定判決後，雖曾
    於78年間聲請對許懇及劉黃玉簪強制執行，經本院78年度執
    字第1407號執行事件以執行無效果而核發系爭債權憑證，嗣
    又先後於83年、88年、93年及98年間持系爭債權憑證對許懇
    及劉黃玉簪聲請強制執行，已如前述，惟許懇早於80年3 月
    3 日死亡，是被告應對其繼承人即原告聲請強制執行始為適
    法，該部分要屬無效之聲請，當然、自始不發生時效中斷之
    效力，而本院民事執行處以無當事人能力之許懇為執行債務
    人發給債權憑證，亦非適法。
  (二)按消滅時效，因起訴而中斷；開始執行行為或聲請強制執行
    與起訴有同一效力：時效中斷者，自中斷之事由終止時，重
    行起算，民法第129 條第1 項、第2 項、第137 條第1 項分
    別定有明文。本件被告聲請對原告強制執行所請求之債權為
    383,133 元及自75年9 月4 日起至清償日止，按年息16 ％
    計算之利息，及按上開利率20％計算之違約金。
  1.就本金部分：
    查被告於78年間聲請對許懇及劉黃玉簪之財產強制執行所中
    斷之時效，既經本院78年度執字第1407號強制執行事件核發
    系爭債權憑證後重新起算，而被告於83年、88年、93年及98
    年間持系爭債權憑證對許懇及劉黃玉簪聲請強制執行，屬無
    效之聲請，不生時效中斷之效力，已如上述，則被告迄至99
    年間始聲請對原告為強制執行，其以原告繼承許懇之借款債
    務而得請求原告為清償之請求權，即已超過15年而罹於時效
    ，原告自得拒絕給付。是就本金部分，原告所為之時效抗辯
    ，應屬可採。
  2.就利息及違約金部分：
    按消滅時效完成，債務人僅取得為拒絕給付之抗辯權而已，
    其請求權並非當然消滅，原本債權已罹於時效，但於債務人
    為時效抗辯前，其利息及違約債權仍陸續發生，而已發生之
    利息及違約金並非民法第146 條所稱之從權利，其請求權與
    原本請求權各自獨立，消滅時效亦分別起算，原本請求權雖
    已罹於消滅時效，已發生之利息及違約金請求權並不因而隨
    同消滅。又違約金係因債務人給付遲延時，債權人始得請求
    ，既非定期給付之債，與民法第126 條所規定之性質不同，
    其時效期間應為15年（最高法院97年台上字第477 號裁定意
    旨可資參照）。本件被告於99年7 月5 日聲請對許懇之繼承
    人即原告為強制執行（本院99年度司執字第80248 號所附民
    事強制執行聲請狀），即生時效中斷之效力，原告於本件之
    起訴狀中為時效抗辯，被告則於99年8 月30日收受該起訴狀
    繕本（見本院卷第18頁送達證書），而利息及違約金之請求
    權時效各為5 年（民法第126 條參照）、15年，則被告就上
    開利息債權於94年7 月5 日以前部分；違約金債權於84年7
    月5 日以前部分，均已罹於時效，原告自得拒絕給付，至被
    告就上開利息債權自94年7 月5 日起至99年8 月29日止部分
    ；就違約金債權自84年7 月5 日起至99年8 月29日止計算部
    分，則均未罹於時效，原告於此範圍所為之時效抗辯，洵不
    足採。
五、按執行名義成立後，如有消滅或妨礙債權人請求之事由發生
    ，債務人得於強制執行程序終結前，向執行法院對債權人提
    起異議之訴，強制執行法第14條第1 項定有明文。本件原告
    主張之時效抗辯，係屬執行名義成立後，所生消滅債權人請
    求之事由，而本件執行事件尚未終結，又原告得拒絕給付上
    開本金、自75年9 月4 日起至94年7 月4 日止之利息，及自
    75年9 月4 日起至84年7 月4 日止之違約金，已如前述，應
    認於此範圍有消滅被告請求之事由發生，被告自不得於系爭
    執行事件強制執行此範圍之本金、利息及違約金債權，原告
    請求撤銷系爭執行事件就此範圍本金、利息及違約金債權（
    如附表所示）所為之強制執行程序，即無不合，應予准許。
    逾此部分之請求，則無理由，應予駁回。
六、結論：本件原告之訴為一部有理由、一部無理由，依民事訴
    訟法第79條，判決如主文。
中    華    民    國    99    年    12    月    31    日
                    民事鳳山分庭法  官  何悅芳
以上正本係照原本作成。
如對本判決上訴，須於判決送達後20日內向本院提出上訴狀。如
委任律師提起上訴者，應一併繳納上訴審裁判費。
中    華    民    國    99    年    12    月    31    日
                                書記官  陳俐嫺
附表：
┌─────────────────────────────────────────────┐
│本院99年度司執字第80248 號強制執行事件                                                    │
├──┬─────┬────────────────┬───────────────────┤
│    │          │                                │                                      │
│編號│  本金債權│         利息債權               │             違約金債權               │
│    │（新台幣）│                                │                                      │
├──┼─────┼────────────────┼───────────────────┤
│001 │383,133元 │自75年9 月4 日起至94年7 月4 日止│自75年9 月4 日起至84年7 月4 日止，按左│
│    │          │，按年息16％計算之利息          │列利率20％計算之違約金                │
│    │          │                                │                                      │
│    │          │                                │                                      │
└──┴─────┴────────────────┴───────────────────┘

司法院資訊處製作；財團法人民間司法改革基金會備份。
